【裁判字號】    98,台上,6016
【裁判日期】    981015
【裁判案由】    違反毒品危害防制條例
【裁判全文】
最高法院刑事判決            九十八年度台上字第六０一六號
上  訴  人  甲○○
            乙○○（原名簡啟恩）
上列上訴人等因違反毒品危害防制條例案件，不服台灣高等法院
中華民國九十八年七月十五日第二審更審判決（九十八年度上更
(二)字第二三三號，起訴案號：台灣宜蘭地方法院檢察署九十四年
度偵字第一二八號），提起上訴，本院判決如下：
    主  文
上訴駁回。
    理  由
按刑事訴訟法第三百七十七條規定：上訴於第三審法院，非以判
決違背法令為理由，不得為之。是提起第三審上訴，應以原判決
違背法令為理由，係屬法定要件，如果上訴理由書狀並未依據卷
內訴訟資料，具體指摘原判決不適用何種法則或如何適用不當，
或所指摘原判決違法情事，顯與法律規定得為第三審上訴理由之
違法情形，不相適合時，均應認其上訴為不合法律上之程式，予
以駁回。本件原審經審理結果，認為上訴人甲○○、乙○○（原
名簡啟恩）有原判決記載之犯罪事實，因而撤銷第一審科刑之判
決，比較行為時與裁判時法律，改判依想像競合犯之規定，從一
重論處上訴人等共同運輸第三級毒品各罪刑（甲○○，累犯，處
有期徒刑九年；乙○○，處有期徒刑七年），併為相關從刑之諭
知，已詳敘調查、取捨證據之結果及憑以認定犯罪事實之心證理
由。從形式上觀察，原判決並無足以影響判決結果之違法情形存
在。上訴意旨甲○○略以：(一)伊於海洋巡防總局第七海巡隊（下
稱第七海巡隊）、偵查及第一、二審迭次供稱應允運輸（私運）
麻黃素，不知貨品為第三級毒品愷他命；卷內亦無任何有關伊曾
經應允綽號「鬍鬚」之不詳姓名者運輸第三級毒品之記載，原判
決逕為不利伊之認定，採證難認適法。(二)證人陳國彬、陳根壯、
顏敬群對於伊在被查獲當日有無與其他船隻人員對話、有無前往
菲律賓或宜蘭縣龜山島附近等問題，均表示不知情，原審未詳查
有何補強證據可為佐證，逕採乙○○存有疑異之供詞為伊論罪之
依據，亦有違法。(三)證人張建華於第一審證稱並未看見物品丟下
船之情形，與另一艘船距離至少半海浬以上，並未目睹乙○○丟
物品給對方，亦未聽聞乙○○與他人對話等語，與乙○○之供詞
有異。而張建華受僱於乙○○，與伊並不認識，無須因袒護伊而
為不實之陳述，原判決就此未置一詞，自有證據調查未盡與理由
不備之違誤。(四)在伊船上所扣得門號000000000000
號衛星電話，雖有撥打在乙○○船上所查扣門號0000000
00000號衛星電話之紀錄，然未顯示撥打電話之時間，即難
證明確於民國九十四年一月三日上午有通話情形，或有如乙○○
所指之通話內容。再觀之伊所持有上揭衛星電話之使用情形，雖
有撥打0000000000000、00000000000
00之紀錄，然與乙○○所使用之衛星電話，並不相同，難佐證
伊曾撥打電話予乙○○。原判決未為詳查，即為不利於伊之認定
，亦屬違法。乙○○上訴意旨則以：(一)公訴人起訴伊涉犯毒品危
害防制條例第四條第三項之運輸第三級毒品罪嫌，第一審亦為相
同之認定，原審撤銷第一審判決，認伊除犯運輸第三級毒品罪，
另犯懲治走私條例第二條第一項之私運管制物品罪。然原審就私
運管制物品罪部分，並未告知伊所涉嫌之罪名可能變更，致伊無
辯明犯罪嫌疑及證據證明力之機會，原判決當然違背法令。(二)伊
確實不知所運輸之物品為第三級毒品，依「所犯重於所知，應從
所知」之法理，原判決仍論處伊運輸第三級毒品罪，適用法令顯
有錯誤。(三)本件第一審以伊犯運輸第三級毒品罪，量處有期徒刑
七年，伊為自己利益上訴，原審認伊同時併犯私運管制物品罪，
適用想像競合犯之規定，從一重依運輸第三級毒品罪處斷。原審
與第一審既均適用毒品危害防制條例第四條第三項之規定，原審
竟量處伊較第一審為重之刑，自悖於不利益變更禁止之原則，亦
有違法。(四)伊為警查獲後供出愷他命之來源為甲○○，原判決以
甲○○與伊之間，並無上、下游之關係，認無減輕其刑規定之適
用，顯有判決不適用法則之違誤各云云。按事實之認定、證據之
取捨與證據之證明力如何，均屬事實審法院得自由裁量、判斷之
職權，苟其此項裁量、判斷，並不悖乎通常一般人日常生活經驗
之定則或理則上當然存在之法則，又已於判決內論敘其何以作此
判斷之心證理由者，即不得任意指為違法，而資為第三審上訴之
適法理由。經查，原判決依憑證人乙○○、張建華分別於偵查、
第一、二審之證詞，及「日滿六號」漁船上查獲物品之檢察官勘
驗筆錄、法務部調查局九十四年三月二十四日刑鑑字第０九四０
００三四三七號鑑定書、上訴人等所持有衛星電話之通聯紀錄、
衛星電話畫面、漁船航線圖、查獲第三級毒品愷他命之照片、內
政部九十七年五月二十六日台內地字第０九七００八六四七二號
函、甲○○之台灣高等法院被告前案紀錄表、扣案愷他命、衛星
電話，暨甲○○供承受綽號「鬍鬚」（即「阿吉」）之不詳姓名
男子之託，約定以新台幣（下同）一百五十萬元之代價，駕駛漁
船前往北緯十五度二十分、東經一百一十八度海域，運送貨物至
北緯二十四度五十分、東經一百二十二度四十分海域，並利用「
鬍鬚」所交付之衛星電話卡，以「大仔」為代號，與代號「小仔
」之男子聯繫，將貨物交付「小仔」，於出港前已收受十五萬元
；與乙○○供稱與「阿吉」約定，以五萬元為代價，駕駛漁船前
往北緯二十四度五十分、東經一百二十二度四十分海域，利用「
阿吉」所交付之衛星電話卡，以「小仔」為代號與「大仔」聯絡
，將甲○○投在海上之貨物撈起，欲將之載往「阿吉」指示大溪
漁港東方約一浬處等不利於己之供詞等證據資料，本於事實審法
院職權推理之作用，資以認定上訴人等有原判決事實欄所記載之
犯罪事實，已於理由內詳為說明認定所憑之依據與得心證之理由
。對於上訴人等在原審均矢口否認有任何運輸愷他命之犯行，甲
○○辯稱：伊不知道所運送之物品為毒品，當時對方表示運送麻
黃素，且伊想要檢舉走私，始答應「鬍鬚」運送麻黃素，實無運
送愷他命之犯意；乙○○辯以：對方表示運輸之物品為化學藥品
，被查獲時始知為愷他命各云云。何以均係卸責之詞，不足採信
，亦已依憑卷內資料予以指駁。並敘明：證人陳國彬、陳根壯、
顏敬群在第一審所為甲○○在查獲當日有無與其他船舶之人員對
話？有無到菲律賓或龜山島附近？該次出海是否為近海？等問題
，均表示不知情，何以係避重就輕之詞，自難採為有利甲○○之
認定；乙○○謂其因供出毒品來源而應減輕其刑云云，如何尚非
可採；上訴人等確係受人委託出海載運愷他命，事證已明，至翁
東佑是否即係上訴人等所稱綽號「鬍鬚」（即「阿吉」）之人，
應由檢察官另行處理等旨綦詳。而甲○○除被查獲持有綽號「鬍
鬚」者所交付門號000000000000號衛星電話卡，且
於第七海巡隊詢問時供稱「綽號『鬍鬚』的男子要我出港以後打
另一支衛星電話（000000000000）跟一代號『小的
』男子聯絡接貨事宜，我的代號是『大的』，但是我打都不通，
都是對方打來的，但沒有顯示號碼」、「（你跟代號『小的』男
子電話聯絡內容為何）他都問我開到哪裡了？經緯度多少？並約
定每六小時通聯一次」（第七海巡隊卷(二)第二頁），並於第一審
羈押訊問時供稱「一個代號小的（台語），我的代號是大的（台
語）。是小的打電話給我，他問我走到哪裡，我就跟他說走到哪
裡，我就一直走，小的他們要知道我往哪裡，我有一直報給他…
…『鬍鬚』叫我每天要跟衛星號碼前面與我相同，末碼為三八的
電話聯絡，可能是我號碼記錯，我都聯絡不到，都是對方與我聯
絡」（聲羈字第二號卷第七頁）；乙○○亦於第一審自承知悉載
運之物品為愷他命各等語（第一審卷第十九頁）。原判決綜合全
部證據資料所為論斷及說明，並未違背客觀存在之經驗法則或論
理法則，亦無應於審判期日調查之證據而未予調查、判決不備理
由等違法情事。甲○○上訴意旨(一)(二)(三)(四)及乙○○上訴意旨(二)置
原判決所為之明白論斷於不顧，猶執已為原審指駁之陳詞爭辯，
及對原審取捨證據與判斷證據證明力之職權行使，恣意指其為違
法，均非適法之第三審上訴理由。次查，原判決認定上訴人等與
綽號「鬍鬚」（即「阿吉」）之成年男子共同運輸（私運）愷他
命進入台灣等情，並於理由內採納證人張志成在第一審所為警方
有監聽到南部貨主及居中牽線之人，知道是從澎湖出港，也知道
船名及甲○○之證詞（原判決理由二(三)3.），且說明上訴人等具
有間接聯絡之共同正犯關係，雖乙○○自白甲○○為共犯，仍無
從據以減輕其刑等旨（原判決理由二(六)）。再刑事訴訟法第三百
七十條前段固規定「由被告上訴或為被告之利益而上訴者，第二
審法院不得諭知較重於原審判決之刑」，然其但書尚有「因原審
判決適用法條不當而撤銷之者，不在此限」之規定。而所謂適用
法條不當，凡對於第一審判決所引用之刑法法條有所變更者，皆
包括在內。本件第一審認定上訴人等均有運輸第三級毒品之犯罪
事實，適用毒品危害防制條例第四條第三項之規定，論處上訴人
等罪刑，原審則認上訴人等係一行為同時犯運輸第三級毒品罪、
私運管制物品罪，因而撤銷第一審判決，改判依想像競合犯之規
定，從一重論處上訴人等共同運輸第三級毒品罪刑，量處較第一
審為重之刑，並無違背不利益變更禁止之規定。乙○○上訴意旨
(三)(四)執其個人見解，指摘原判決有不適用法則之違法，殊非合法
之第三審上訴理由。又刑事訴訟法第九十五條第一款規定：「訊
問被告應先告知犯罪嫌疑及所犯所有罪名。罪名經告知後，認為
應變更者，應再告知。」旨在使被告能充分行使防禦權，以維審
判程序之公平。所謂「犯罪嫌疑及所犯所有罪名」，除起訴書所
記載之犯罪事實及所犯法條外，包含依刑事訴訟法第二百六十七
條規定起訴效力所擴張之犯罪事實及罪名。若法院形式上雖未明
確告知被告新增之罪名，然實質上無礙於被告防禦權之行使，則
此單純訴訟程序上之瑕疵，對判決顯無影響，應受刑事訴訟法第
三百八十條之限制，不得據為提起第三審上訴之適法理由。原判
決認定上訴人等除犯起訴書所指運輸第三級毒品罪，同時併犯私
運管制物品罪，適用想像競合犯之規定，從一重之運輸第三級毒
品罪處斷。有關上訴人等運輸愷他命之行為同時併犯私運管制物
品進口罪一節，原審法院更(一)審依本院第一次發回意旨調查審理
後，已改適用想像競合犯之規定，從一重論處上訴人等共同運輸
第三級毒品罪刑。上訴人等主觀上對於行為併犯懲治走私條例私
運管制物品進口罪，當無不知之理。而乙○○於原審所提出之上
訴理由暨聲請調查證據狀，已載明「……原審雖認定被告對所運
送之物品係管制進口之物品，且係毒品，具有認識……」等語（
原審卷第六十五之一頁）；原審併於審理期日逐一提示「日滿六
號」漁船走私Ｋ他命毒品案查扣清冊、查獲地點海圖、內政部九
十七年五月六日台內地字第０九七００七五九一一號函、九十七
年五月二十六日台內地字第０九七００八六四七二號函等與私運
管制物品進口罪相關之證據資料，詢問上訴人等及其等在原審辯
護人之意見（原審卷第九十四、九十六、九十七、一一九、一二
一頁）。是原審就上訴人等所犯私運管制物品進口罪，實質亦已
予上訴人等以辯明犯罪嫌疑之機會，並踐行調查及辯論程序，雖
原審之審判長形式上雖未告知上訴人等併犯此部分罪嫌，尚欠允
洽，然此單純訴訟程序上之瑕疵，對判決顯無影響，乙○○上訴
意旨(一)指摘原判決違法，難認係適法之第三審上訴理由。至上訴
人等其餘上訴意旨，則係就屬原審採證認事職權之適法行使及與
犯罪構成要件無涉之枝節事項，徒憑己見，任意指摘為違法，或
重為事實之爭執，亦難謂為適法之第三審上訴理由。衡以上述之
說明，應認其等上訴違背法律上之程式，均予以駁回。
據上論結，應依刑事訴訟法第三百九十五條前段，判決如主文。
中    華    民    國  九十八  年    十    月   十五   日
                      最高法院刑事第十二庭
                          審判長法官  黃  一  鑫
                                法官  張  春  福
                                法官  林  勤  純
                                法官  李  錦  樑
                                法官  陳  國  文
      本件正本證明與原本無異
                                      書  記  官
中    華    民    國  九十八  年    十    月  二十一  日
                                                    R


司法院資訊處製作；財團法人民間司法改革基金會備份。
